【裁判字號】    97,消債更,78
【裁判日期】    971205
【裁判案由】    更生事件
【裁判全文】
臺灣基隆地方法院民事裁定            97年度消債更字第78號
聲  請  人  甲○○
代  理  人  游蕙菁律師
上列當事人聲請消費者債務清理事件，本院裁定如下：
    主  文
聲請駁回。
聲請費用由聲請人負擔。
    理  由
一、按聲請更生或清算不合程式或不備其他要件者，法院應以裁
    定駁回之，但其情形可以補正者，法院應定期間先命補正；
    又債務人與金融機構協商成立者，不得聲請更生或清算。但
    因不可歸責於己之事由，致履行顯有重大困難者，不在此限
    ；本條例施行前，債務人依金融主管機關協調成立之中華民
    國銀行公會會員辦理消費金融案件無擔保債務協商機制與金
    融機構成立之協商，準用前項之規定，消費者債務清理條例
    第8條、第151條第5項、第6項分別定有明文。衡諸債之關係
    ，係以當事人間之信賴關係為基礎，為社會經濟組織之重要
    支柱，故當事人於以法律行為追求自己之利益之際，亦應顧
    及對方之利益，並考量債權債務在社會上之作用，本於誠實
    及信用之原則，行使債權及履行債務。是對於已陷入經濟上
    困境之消費者，若任其於惡性循環之債務窘境中生存，將衍
    生嚴重之社會問題，難以維持安定之社會經濟秩序，故為兼
    顧債權人、債務人雙方之利益，對陷於經濟上困境之消費者
    ，乃允其於消費者債務清理條例施行後，得選擇以重建型之
    更生程序或清算型之清算程序清理其債務，藉以妥適調整債
    務人與債權人及其他利害關係人間之權利義務關係，保障債
    權人獲得公平受償，並謀求消費者經濟生活之重建復甦機會
    。惟對於已與金融機構協商成立，或於本條例施行前，已依
    金融主管機關協調成立之中華民國銀行公會會員辦理消費金
    融案件無擔保債務協商機制與金融機構成立協商之債務人，
    自應受該成立協議拘束，按協議條件履行，僅有其後發生情
    事變更，在清償期間收入或收益不如預期，致該方案履行困
    難甚或履行不能，因不可歸責於己，始能聲請更生或清算；
    若非因不可歸責於己之事由，致履行顯有重大困難，僅係為
    圖謀減免債務，而不為債務之履行，自有違債權契約為誠信
    契約之本旨，為避免債務人任意毀諾已成立之協商，肇致道
    德危險，濫用更生或清算之裁判上債務清理程序，故依消費
    者債務清理條例第151條第6項準用同條第5項前段之規定，
    不得聲請更生或清算
二、聲請意旨略以：聲請人於消費者債務清理條例施行前，曾於
    民國95年9月20日依照中華民國銀行公會會員辦理消費金融
    案件無擔保債務協商機制與最大債權銀行國泰世華商業銀行
    就協商時確定之債務總金額新臺幣（下同）113萬7,615元協
    商債務清償方案，協商成立並約定每月償還12,630元。惟聲
    請人自94年間起即已失業，又逢經濟不景氣，雖到處打零工
    ，仍無法維持生活，95年間雖勉與債權人共同協商，每月須
    還款12,630元，聲請人根本無法負擔，故無力繼續履行原協
    商條件，顯因非可歸責於己之事由，致履行有重大困難，且
    其無擔保或無優先權之債務總額未逾1,200萬元，復未經法
    院裁定開始清算程序或宣告破產，爰依法聲請更生云云。
三、查本件聲請人具狀聲請更生，雖同時提出債權人清冊、財產
    及收入狀況說明書、綜合所得稅各類所得清單、國稅局財產
    歸屬資料清單、戶籍謄本、土地及建物登記謄本等到院，惟
    聲請人就「有不可歸責於己致履行顯有重大困難之事由與證
    據」僅略稱「每月須還款12,630元，聲請人根本無法負擔，
    係不可歸則於聲請人。」並未提出協商成立後有不可歸責於
    己致不能履行協商條件之相關證據，及漏未檢附其他相關財
    產、戶籍資料。本院乃於97年5月28日以裁定命聲請人限期
    補正：說明聲請人於95年間何以願意每月償還12,630元與金
    融機構達成協商，協商當時預計之償還計劃為何（即如何籌
    措清償經濟之來源）？協商成立後之還款狀況及其償還之實
    際經濟來源？嗣後未能繼續依協商金額償還之原因 (嗣後不
    能履約之財務、收入狀況與之前曾按期償還之財務、收入狀
    況有何改變）？亦即嗣後不能繼續依協商金額償還，有何不
    可歸責於己之事由？及補附如裁定附表所示之財產、戶籍資
    料，該裁定於97年6月2日合法送達聲請人，有該裁定送達證
    書在卷足稽。聲請人雖於97年6月5日提出民事補正狀補正，
    然就「有不可歸責於己致履行顯有重大困難之事由與證據」
    仍僅概稱「聲請人雖無法負擔，不得已仍同意銀行建議之還
    款計劃，嗣並努力依約償還，經濟來源除打零工收入以外，
    不足部分即向親戚、朋友借貸，其中多向聲請人之母簡林葉
    借貸，惟至96年11月，聲請人之母已無力再幫助聲請人還款
    ，聲請人終至毀諾，應屬不可歸則於己之事由。」然依聲請
    人之陳述，聲請人之每月薪資及每月生活費用，在協商成立
    之前、後並無任何明顯之重大改變，亦即聲請人所陳述每月
    打零工收入約20,000元及聲請人生活費用之必要開銷，在協
    商成立之前即已始終存在，而非在協商成立之後始有突發之
    減少或遽增，實難認聲請人已補正於協商成立後有不可歸責
    於己致不能履行協商條件之相關證據。
四、況查：
  (一)聲請人自稱每月收入約20,000元，根本無力負擔銀行所提之
    還款方案，故嗣後無力繼續履行原協商。然聲請人於協商之
    時，對其財務及還款狀況知之甚詳，猶願與各參與銀行公會
    協商機制之債權銀行達成分期還款協議，則聲請人於協商當
    時必已考量自身還款能力，始會達成協議，且協商成立後共
    計13期均如期還款，以聲請人月入約20,000元，且自協商成
    立後13期繳款均係正常觀之，堪認聲請人協商時確已充分考
    量其自身狀況及償債能力，難謂協商顯失公平。
  (二)聲請人固然陳稱償還之經濟來源除打零工收入之外，不足部
    分即向親戚、朋友借貸，其中多向聲請人母親借貸支應，然
    觀聲請人所提出之債權人清冊，除金融機構債權人外，並無
    其他民間債權人，而聲請人亦未提出相關民間借貸證明已實
    其說，是以本院實難僅依聲請人空言陳稱，即採信聲請人之
    說詞。
  (三)又聲請人僅泛稱「無法負擔銀行所提出之還款方案，而聲請
    人之親友亦無力再幫助聲請人還款。」然本件聲請人既未釋
    明前經協商時，其收入情況與本件聲請時有何不同，難認協
    商時顯失公平，或嗣後發生情事變更，在清償期間收入或收
    益不如預期，致該方案履行困難甚或履行不能之情形，聲請
    人就上述諸點均未釋明係嗣後不可歸責於己致履行顯有重大
    困難，即難認有何不可歸責於聲請人之事由。又聲請人雖陳
    稱四處打零工，然每月亦有固定約20,000元之收入，加上其
    配偶擔任清潔工，每月固定之16,000元之收入，合計約36,0
    00元，依法夫妻互負扶養之義務，扣除聲請人及其配偶每月
    最低生活費用各約7,400元，及每月繳交之房屋貸款約9,000
    元，尚餘約12,200元，此已與聲請人每月應繳交之協商金額
    12,630元相當 (聲請人主張其每月應另繳納房屋貸款約9,00
    0元一節，倘若聲請人所有之房屋市值扣除貸款餘額為正數
    時，已足以清償該房屋之貸款及聲請人之部分債務，該貸款
    金額即不得計入聲請人之債務之中，然若聲請人所有之房屋
    市值扣除貸款餘額為負數時，聲請人每月所繳納之貸款，固
    屬清償債務，然於負資產之負債清償完畢後，繼續繳納之房
    屋貸款即為購置資產。於聲請人尚有其他負債之場合，將收
    入用以購置資產，而不用以清償其他債權人之債務，是聲請
    人所稱之每月約9,000元之貸款，本難認係必要之生活費用
    ，然本院縱將之列入聲請人之生活費用之內，聲請人亦足以
    負擔協商應繳交之金額)，況且聲請人係以打零工為生，聲
    請人配偶為清潔工，在此一過渡期間，實無繼續擁有汽車之
    必要，可以將該汽車加以處分，而以機車代步，再撙節其他
    不必要之開銷，所省下之油錢、雜支及稅捐等即可彌補不足
    之數百元，故聲請人每月均有收入，既有清償能力，縱有清
    償不便，亦得經由個別債權金融機構所提供之「個別協商一
    致性方案」或「95年債務協商變更還款條件方案」等二次協
    商程序以求適當之清償方案，準此，堪認聲請人尚乏不可歸
    責於己致履行顯有重大困難之情形。
五、綜上所述，本件聲請人既與金融機構成立協商，且其收入並
    無任何重大變化應仍能依協商內容而為履行，又未能釋明因
    何不可歸責於己之事由導致履行協商內容顯有重大困難，其
    聲請更生，顯與前開規定不符，聲請更生要件不備，揆諸前
    開說明，應駁回其更生之聲請，爰裁定如主文。
中    華    民    國    97    年    12    月     5    日
                  民事庭法  官  徐世禎
以上正本係照原本作成。
如對本裁定抗告，應於本裁定送達後10日內，向本院提出抗告狀
，並繳納抗告費新臺幣1000元。
中    華    民    國    97    年    12    月    5     日
                        書記官  周素秋


司法院資訊處製作；財團法人民間司法改革基金會備份。
